---
output:
  html_document: default
  pdf_document: default
---

title: "Analyse du génome hybride"
output: html_document
date: "2026-09-07"
------------------

# 1. Préparation des données

## Chargement des packages

```{r setup, include=FALSE}
knitr::opts_chunk$set(echo = TRUE)

library(cluster)
library(dendextend)
library(pheatmap)
```

## Chargement des données

Le fichier contenant les Q-values est chargé puis la première colonne, correspondant à l'identifiant des individus, est utilisée comme nom de ligne.

```{r chargement-donnees}
path <- "/Users/andregilles/Desktop/Desktop/programme recherche/Etudiant_es/Jef_article/hybride"

setwd(path)

data <- read.csv2(
  "genome_hotox.csv",
  header = TRUE,
  dec = ",",
  check.names = FALSE
)

head(data)
str(data)
```

## Construction de la matrice de Q-values

```{r matrice}
mat <- data[, -1]

rownames(mat) <- data$Individu

head(mat)
```

# 2. Clustering hiérarchique

Le clustering est réalisé à partir des profils de Q-values des individus.

La distance euclidienne mesure la différence entre les profils, puis la méthode de Ward (`ward.D2`) permet de construire le dendrogramme.

```{r clustering}
dist_mat <- dist(mat, method = "euclidean")

hc <- hclust(
  dist_mat,
  method = "ward.D2"
)
```

## Choix du nombre de clusters

La largeur moyenne de silhouette est calculée pour différents nombres de clusters, de 2 à 15.

```{r silhouette-calcul}
silhouette_moyenne <- numeric(15)

for (k in 2:15) {
  
  groups_k <- cutree(hc, k = k)
  
  sil <- silhouette(
    groups_k,
    dist_mat
  )
  
  silhouette_moyenne[k] <- mean(sil[, 3])
}
```

### Largeur moyenne de silhouette

```{r silhouette-graphique}
plot(
  2:15,
  silhouette_moyenne[2:15],
  type = "b",
  xlab = "Nombre de clusters",
  ylab = "Largeur moyenne de silhouette",
  main = "Choix du nombre de clusters"
)
```

## Définition des clusters

Pour la représentation du dendrogramme, les individus sont répartis en 7 clusters.
(mais on recupere 15 hybrides à k=8 qui sont completement introgressés)

## Dendrogramme 7

```{r dendrogramme}
groups <- cutree(hc, k = 7)

table(groups)

dend <- as.dendrogram(hc)

dend <- color_branches(dend, k = 7,  col = c("darkgreen","orange","blue","green",  "red", "purple", "black"))

plot(
  dend,
  main = "Clustering hiérarchique des individus",
  ylab = "Distance",
  leaflab = "none"
)
```
## Dendrogramme 8
```{r clusters}

groups <- cutree(hc, k = 8)

table(groups)

dend <- color_branches(dend, k = 8,  col = c("darkgreen","yellow","blue","green",  "red", "orange","purple", "black"))

plot(dend,
     main = "Clustering hiérarchique des individus",
     ylab = "Distance",
     leaflab = "none")
```

# 3. Heatmap des Q-values

La heatmap permet de visualiser les profils de Q-values des différents individus.

L'échelle est fixée entre 0 et 1, indépendamment des valeurs effectivement présentes dans les données.

```{r heatmap}
col_fun <- colorRampPalette(
  c("blue", "yellow", "red")
)(100)

breaks <- seq(
  0,
  1,
  length.out = 101
)

pheatmap(
  mat,
  cluster_rows = hc,
  cluster_cols = FALSE,
  color = col_fun,
  breaks = breaks,
  show_rownames = FALSE,
  show_colnames = TRUE,
  fontsize_col = 9,
  border_color = NA,
  main = "Q-values - clustering hiérarchique",
  legend_breaks = c(0, 0.05, 0.5, 0.95, 1),
  legend_labels = c("0", "0.05", "0.50", "0.95", "1")
)
```

# 4. Indice hybride : médiane et écart maximal

Pour chaque individu, deux paramètres sont calculés :

* la **médiane des Q-values** ;
* l'**écart maximal à la médiane**.

L'écart maximal correspond à la plus grande différence entre la médiane et la valeur minimale ou maximale observée.

## Calcul de la médiane

```{r mediane}
mediane <- apply(
  mat,
  1,
  median,
  na.rm = TRUE
)
```

## Calcul de l'écart maximal

```{r ecart-max}
ecart_max <- apply(
  mat,
  1,
  function(x) {
    
    med <- median(
      x,
      na.rm = TRUE
    )
    
    max(
      max(x, na.rm = TRUE) - med,
      med - min(x, na.rm = TRUE)
    )
  }
)
```

## Tableau récapitulatif

```{r resultats}
resultats <- data.frame(
  Individu = rownames(mat),
  Mediane = mediane,
  Ecart_max = ecart_max,
  Cluster = factor(groups)
)

resultats
```

# 5. Classification des individus

Les individus sont ensuite classés selon leur médiane et leur écart maximal.

## Initialisation

```{r classification}
resultats$Groupe <- "Autres"
```

## Groupe Rouge

Médiane inférieure à 0.05 et écart maximal inférieur à 0.12.

```{r groupe-rouge}
resultats$Groupe[
  resultats$Mediane < 0.05 &
    resultats$Ecart_max < 0.12
] <- "Rouge"
```

## Groupe Bleu

Médiane supérieure à 0.94 et écart maximal inférieur à 0.12.

```{r groupe-bleu}
resultats$Groupe[
  resultats$Mediane > 0.94 &
    resultats$Ecart_max < 0.12
] <- "Bleu"
```

## Groupe Vert

```{r groupe-vert}
resultats$Groupe[
  resultats$Mediane > 0.05 &
    resultats$Mediane < 0.94 |
    resultats$Ecart_max > 0.12
] <- "Vert"
```

> **Attention :** dans ton script original, cette condition utilise `|`, donc **OU**. Cela signifie qu'un individu est classé Vert si sa médiane est entre 0.05 et 0.94 **OU** si son écart maximal est supérieur à 0.12. Je l'ai conservée exactement comme dans ton script.

# 6. Visualisation de la classification

## Attribution des couleurs

```{r couleurs}
couleurs <- ifelse(resultats$Groupe == "Rouge", "red",
                   ifelse(resultats$Groupe == "Bleu", "blue",
                          ifelse(resultats$Groupe == "Vert", "green",
                                 "black")))
```

## Graphique

```{r graphique-classification}
plot(
  resultats$Mediane,
  resultats$Ecart_max,
  col = couleurs,
  pch = 19,
  xlab = "Médiane des Q",
  ylab = "Écart maximal à la médiane",
  main = "Classification des individus selon les profils Q",
  xlim = c(0, 1)
)

abline(v = 0.05, lty = 2)
abline(v = 0.94, lty = 2)
abline(h = 0.12, lty = 2)

legend("topright",
       legend = c("Rouge", "Bleu", "Vert", "Autres"),
       col = c("red", "blue", "green", "black"),
       pch = 19)
```

## Nombre d'individus dans chaque groupe

```{r effectifs-groupes}
table(resultats$Groupe)
```

## Liste des individus par groupe

```{r individus-groupes}
split(
  resultats$Individu,
  resultats$Groupe
)
```

# 7. Nombre de chromosomes introgressés

Pour les individus présentant une médiane inférieure à 0.05, on compte les chromosomes dont la Q-value est supérieure à 0.12.

Pour les individus présentant une médiane supérieure à 0.94, on compte les chromosomes dont la Q-value est inférieure à 0.88.

```{r chromosomes-introgresses}
Nb_chr_introgresses <- apply(
  mat,
  1,
  function(x) {
    
    med <- median(
      x,
      na.rm = TRUE
    )
    
    if (med < 0.05) {
      
      sum(
        x > 0.12,
        na.rm = TRUE
      )
      
    } else if (med > 0.94) {
      
      sum(
        x < 0.88,
        na.rm = TRUE
      )
      
    } else {
      
      NA
    }
  }
)

Nb_chr_introgresses
```
# 8. L'acp ne detecte pas les individus fortement introgressés des purs
```{r acp}
acp <- prcomp(mat, scale. = FALSE)

plot(acp,
     main = "ACP des profils STRUCTURE")

summary(acp)

groups <- cutree(hc, k = 8)

plot(acp$x[,1], acp$x[,2],
     col = groups,
     pch = 19,
     xlab = "PC1",
     ylab = "PC2",
     main = "ACP des profils STRUCTURE")


```

# Visualisons les differents groupes
```{r groupe}
split(data$Individu, groups)
```


# Par exemple le groupe 3 est constitue de purs et d'hybrides, pourquoi ?
```{r groupe 3}
couleurs <- rep("grey", nrow(acp$x))
couleurs[groups == 3] <- "red"

plot(acp$x[,1], acp$x[,2],
     col = couleurs,
     pch = 19,
     xlab = "PC1",
     ylab = "PC2",
     main = "ACP des profils STRUCTURE")

text(acp$x[groups == 3, 1],
     acp$x[groups == 3, 2],
     labels = data$Individu[groups == 3],
     col = "red",
     pos = 3,
     cex = 0.7)
split(data$Individu, groups)
```
